最高法院刑事判決　　　　　　　　　　　　　　　八十六年度台上字第六一四九號
　　上　訴　人　丙○○
　　　　　　　　乙○○
　　　　　　　　甲○○
　　　　　　　　丁○○
右上訴人等因違反銀行法案件，不服台灣高等法院高雄分院中華民國八十五年十月二
十四日第二審更審判決（八十五年度上更(一)字第二五六號，起訴案號：台灣高雄地方
法院檢察署八十三年度偵字第一八九七一、二○九五五號），提起上訴，本院判決如
左：
    主  文
原判決撤銷，發回台灣高等法院高雄分院。
    理  由
本件原判決認定上訴人丙○○、甲○○、丁○○分為穩健顧問有限公司（下稱穩健公
司）負責人，總經理及經理，自民國八十二年八月間起，經營公司登記範圍外之招攬
民間互助會業務，並另以多層次傳銷方式，招徠會員出資新台幣（下同）十萬元為股
東，可享受分紅，對介紹入會者所收三千元之服務費，股東可抽取佣金七百五十元，
會員介紹他人加入，除該會員抽佣金七百五十元外，股東亦可抽取七百五十元，違反
公平交易法有關之規定。至八十三年二、三月間，改由上訴人乙○○為負責人，同年
五月間停止穩健公司業務，改成立穩健企業行，仍由乙○○、丁○○分任負責人及經
理，繼續上開業務等情。因而維持第一審依牽連犯，論處上訴人等違反銀行法第二十
九條第一項規定罪刑之判決，駁回其等在第二審之上訴，固非無見。
惟查：(一)銀行法第二十九條第一項規定，非銀行不得經營收受存款之業務，所謂收受
存款，依同法第五條之一明示，指向不特定多數人收受款項或吸收資金，並約定返還
本金或給付相當或高於本金之行為。如非此行為，而以借款、收受投資，使加入為股
東或其他名義，向多數人或不特定之人收受款項或吸收資金，而約定或給付與本金「
顯不相當」之紅利、利息、股息或其他報酬者，以收受存款論，為同法第二十九條之
一所明定。是以收受存款論者（一般稱之吸金），尚以約定或取得顯不相當之報酬為
要件，方能論以銀行法第一百二十五條之罪。原判決以上訴人等使人出資十萬元加入
穩健公司或穩健企業行為股東，可分享紅利外，並對每介紹一位新會員抽取七百五十
元之佣金等情，認係違反銀行法第二十九條第一項之規定，理由二之(三)則謂此行為係
同法第二十九條之一之「收受存款論」，依其事實之認定，應屬後者，則投資人有無
約定或取得顯不相當之紅利，厥為是否構成同法第一百二十五條之罪之要件，自應依
憑確切證據以資認定。原判決徒以告發人王添富一人片面之詞「保證一年到期至少可
分紅十二萬元」，遽認屬顯不相當之報酬，自有證據調查未盡及理由不備之違法。(二)
共同正犯須有犯意聯絡及行為分擔，多數共犯間，論以共同正犯，自應依據事實，詳
予認定。原判決認定上訴人丙○○、甲○○、丁○○經營穩健公司，八十三年二、三
月間，丙○○、甲○○退出，改由乙○○為負責人，其後張某並與丁○○改組經營穩
健企業行等情，卻謂丙○○與乙○○就違反公司法部分，四人間就違反銀行法及公平
交易法部分，均屬共同正犯，亦難謂無事實與理由予盾之違誤。上訴意旨指摘原判決
不當，非無理由，仍應認有發回更審之原因。
據上論結，應依刑事訴訟法第三百九十七條、第四百零一條，判決如主文。
中      華      民      國    八十六    年      十      月     十六     日
                              最高法院刑事第九庭
                                  審判長法官  謝  家  鶴
                                        法官  羅  一  宇
                                        法官  吳  昭  瑩
                                        法官  花  滿  堂
                                        法官  陳  世  淙
      右正本證明與原本無異
                                              書  記  官
中      華      民      國    八十六    年      十      月    二十二    日
